臺灣臺中地方法院民事判決　九十三年度勞簡上字第二號
　　上　訴　人　華毅航空股份有限公司
　　法定代理人　甲○○
　　被上訴人　　乙○○
右當事人間給付薪資等事件，上訴人對於民國九十二年十一月二十五日，本院臺中簡
易庭九十二年度中勞簡更字第二號第一審簡易判決，提起上訴，本院於民國九十三年
十月一日言詞辯論終結，判決如左：
    主    文
上訴駁回。
第二審訴訟費用由上訴人負擔。
    事實及理由
一、本件上訴人未於言詞辯論期日到場，經核並無民事訴訟法第三百八十六條各款之
    情形，爰依被上訴人之聲請，由其一造辯論判決，合先敘明。
二、本件被上訴人起訴主張：被上訴人於民國（下同）八十九年九月一日起，任職於
    上訴人公司擔任飛航正駕駛，被上訴人雖於九十年十一月間，發生與同事打架之
    事件，惟上訴人於九十年十一月三十日，係以業務緊縮為由，終止與被上訴人間
    之勞動契約，依勞動基準法之規定應給付資遣費，上訴人仍積欠被上訴人九十一
    年十一月之薪資新台幣（下同）七萬零二百一十八元、九十年三月之超飛加班費
    八千五百元、資遣費八萬七千七百七十二元，合計為十六萬六千四百九十元，經
    被上訴人催討上訴人仍未給付，被上訴人並非自願離職，係遭上訴人以業務緊縮
    為由解僱，無須支付違約金及賠償訓練費用，爰依法訴請上訴人給付上開薪資、
    加班費、資遣費，並聲明：上訴人應給付被上訴人十六萬六千四百九十元，及自
    起訴狀繕本送達翌日起至清償日止，按年息百分之五計算之利息。
    上訴人對被上訴人所主張之年資、九十年十一月欠薪數額及九十年三月超飛加班
    費數額均不爭執，惟以：被上訴人於九十年十月三十日下午十四時三十分，無故
    在上訴人公司內，至飛安室主任辦公室毆打訴外人盧沁泉，驚動航警局派員到場
    處理，上訴人乃依法於九十年十二月一日，公告終止與被上訴人間之勞動契約。
    被上訴人遭解僱依法不得申請失業給付，因被上訴人再三拜託，上訴人為使被上
    訴人得請領失業給付，故未於離職證明書上載明被上訴人之離職原因，上訴人係
    依勞動基準法第十二條規定終止勞動契約，無庸發給被上訴人資遣費。且依上訴
    人開除公告所示，被上訴人應依公司規定於七日內向營管處辦理離職，並依合約
    規定辦理賠償，始可領取當月薪資，惟被上訴人迄未辦理離職手續，上訴人不同
    意發給積欠之薪資。又被上訴人任職期間，上訴人為被上訴人支出正駕駛訓練費
    八十九萬三千三百三十三元；並於九十年十月十六日、十七日，為被上訴人支出
    正駕駛差旅費一萬零四百元、九十年度體檢費九千元、核發執照及檢定費一千元
    。被上訴人未依約定任職期滿即離職，應賠償上訴人上開訓練費用九十一萬三千
    七百三十三元，且應按上訴人離職前之六個月薪資總額四十二萬元，賠償上訴人
    違約金四十二萬元；被上訴人應賠償上訴人之金額合計為一百三十三萬三千七百
    三十三元，上訴人以上開債權與被上訴人請求上訴人給付之薪資、加班費互為抵
    銷，抵銷後被上訴人仍須賠償上訴人一百二十六萬三千五百一十五元等語置辯。
三、本件原審對被上訴人之請求，就上訴人應給付被上訴人九十一年十一月之薪資七
    萬零二百一十八元、九十年三月之超飛加班費八千五百元部分，為上訴人部分敗
    訴之判決，並依職權宣告假執行，其餘資遣費部分則為被上訴人敗訴之諭知，上
    訴人就其敗訴部分提起上訴，並聲明：（一）原判決不利於上訴人部分廢棄；（
    二）右廢棄部分，被上訴人第一審簡易之訴應予駁回；被上訴人則以前詞置辯，
    並聲明駁回上訴。
四、本件被上訴人主張於八十九年九月一日起，至九十年十一月三十日止，任職上訴
    人公司，上訴人尚積欠被上訴人九十年十一月份之薪資七萬零二百一十八元、九
    十年三月超飛加班費八千五百元等事實，已據被上訴人於原審提出薪資給付清冊
    、在職證明書、簽呈影本各一件為證，且為上訴人所不爭執，堪信屬實，是被上
    訴人主張上訴人有上開薪資及超飛加班費，尚未給付，其起訴主張上訴人應給付
    七萬八千七百一十八元，於法有據，應予准許。
五、又上訴人於原審抗辯本件被上訴人係因毆打上訴人公司飛安室主任盧沁泉。而遭
    上訴人以被上訴人有勞動基準法第十二條第一項第二款之情形，於三十日內終止
    兩造之勞動契約，依同法第十八條規定，自無庸給付資遣費之事實，經原審審認
    誤，乃駁回被上訴人於原審請求上訴人給付資遣費八萬七千七百七十二元之聲明
    ，被上訴人就此部分於本院審理中，復不為爭執，是本件所應審究之爭執為：１
    、被上訴人因遭開除，是否應於辦理離職手續後，方可領薪？２、被上訴人是否
    有因任職未滿五年而違約，並應賠償上訴人一百三十三萬三千七百三十三元？上
    訴人以此為抵銷抗辯是否有理由？經查：
（一）本件上訴人抗辯：被上訴人係遭開除，尚未辦理離職手續，就上開未領之薪資
      及超飛加班費不得領取云云，惟查：按工資為勞工因工作而獲得之報酬，且雇
      主應按期給付工資，本件被上訴人付出勞力為上訴人工作，上訴人自應給付報
      酬予被上訴人，依兩造計算，上訴人尚積欠被上訴人九十年十一月份之薪資七
      萬零二百一十八元、及九十年三月超飛加班費八千五百元，則被上訴人請求上
      訴人給付上開工作報酬，於法有據，雖上訴人抗辯：依其開除被上訴人之公告
      第三項載明，被上訴人應於七日內，向上訴人營管理處辦理離職始可領當月薪
      資云云，然查：被上訴人請求上訴人所給付之報酬，本屬上訴人應盡之義務，
      且該給付本無條件之限制，上訴人片面以公告限制被上訴人請領薪資之權利，
      被上訴人不受其意思表示之拘束，上訴人自不得以有此公告之存在，而謂被上
      訴人無請求給付薪資、加班費之權利。又本件被上訴人遭上訴人解僱，且已取
      得上訴人所出具之離職證明書，有被上訴人於原審所提出而上訴人不爭執之離
      職證明書一紙附卷可憑，按離職證明書本為雇主出具予受僱人，用以證明受僱
      人離開職務之證明，今上訴人就被上訴人之離職，業已出具離職證明書予被上
      訴人，客觀上堪認為被上訴人已辦妥離職手續，否則上訴人何故出具離職證明
      書予被上訴人？是上訴人辯稱被上訴人未辦理離職手續云云，惟未提出具體事
      證以資證明，則上訴人抗辯：被上訴人尚未辦理離職手續，即難採信，是上訴
      人以被上訴人未辦理離職手續為由，拒絕給付積欠之薪資，實無理由。
（二）又上訴人復抗辯：其於被上訴人任職期間，供被上訴人訓練相關支出為九十一
      萬三千七百三十三元，被上訴人無故離職，應賠償上開款項；且被上訴人任職
      未滿五年而離職，亦應給付違約金四十二萬元（即相當被上訴人離職前六個月
      之薪資），是被上訴人應賠償上訴人上開損失一百三十三萬三千七百三十三元
      ，上訴人自得以此抵銷被上訴人前述薪資及加班費之請求云云。惟此為被上訴
      人所否認，辯稱：被上訴人自八十三年即取得機師執照，並無上訴人所指因訓
      練而花費鉅額訓練費之情事，且被上訴人係遭上訴人強制開除而非無故自行離
      職，並無違約，沒有積欠上訴人違約金等語置辯。經查：
  １、依上訴人於原審所提附卷，被上訴人不爭執之飛航機師任職契約書第四條約定
      ：「乙方（即被上訴人）任職甲方（即上訴人）期間，如甲方須提供培訓，乙
      方同意自受訓完畢取得證書之日起三年內，絕不自請離職，若未滿三年自請離
      職，乙方並自願賠償相當於離職前正常工作六個月薪資總額為違約金。」，按
      上開契約已明白約定，被上訴人必須於任職未滿三年內無故「自請離職」時，
      始須依約給付違約金，此係上訴人為免被上訴人任職期間，任意離職造成上訴
      人不便所受損害之違約金條款，即依上開兩造約定，被上訴人必須主動無故離
      職，方有該違約金條款之適用，如係上訴人主動終止與被上訴人間之勞動契約
      ，自與該違約金條款之要件不符，本件被上訴人係遭上訴人主動終止勞動契約
      ，已如前述，是兩造間之勞動契約，既非被上訴人無故自動離職，自無上述違
      約金條款之適用，是上訴人抗辯：被上訴人遭其終止勞動契約，任職未滿三年
      ，應賠付違約四十二萬元，於法無據。
  ２、本件上訴人復抗辯：其於被上訴人任職期間，為提供被上訴人接受機師訓練，
      而支付訓練相關費用九十一萬三千七百三十三元云云，然此為被上訴人所否認
      ，而上訴人就其有上開費用之支出，復未舉證以實其說，上訴人抗辯有為被上
      訴人支出上開九十一萬三千七百三十三元訓練費用之事實，即難遽採。又縱使
      上訴人前開抗辯為被上訴人支付訓練費用之事實為真，惟依兩造上開飛航機師
      任職契約書第五條則約定：「乙方同意在任職期間內因訓練之服務年限及訓練
      賠償事項依甲方之管理辦法辦理之。」，而上訴人所提附卷之管理辦法，其第
      三章訓練方式及費用分擔第３．３．１條則規定：「駕駛員之服務年限為自完
      訓起五年；違反服務年限費用償還原則，則依飛航機師駕駛員聘僱合約。」，
      參酌兩造所訂飛航機師任職契約第四條約定之意旨，於解釋上亦應一體認定於
      被上訴人服務年限未達五年而無故「自請離職」時，始須賠償訓練費用，如係
      上訴人主動終止與被上訴人間之勞動契約，自與該賠償條款之要件不符，本件
      被上訴人係遭上訴人主動終止勞動契約，已如前述，兩造間之勞動契約既非因
      被上訴人無故自動離職而終止，自無上述訓練費賠償條款之適用，是上訴人抗
      辯：被上訴人遭其終止勞動契約，任職未滿五年，應賠付訓練費九十一萬三千
      七百三十三元，於法無據。
  ３、基上，被上訴人既無庸賠償上訴人訓練費九十一萬三千七百三十三元，亦無給
      付上訴人違約金四十二萬元之義務，則上訴人抗辯其對被上訴人有一百三十三
      萬三千七百三十三元之債權存在，可供抵銷被上訴人前述薪資及加班費之請求
      權，實無可採，上訴人基此拒絕上訴人之薪資及加班費之請求，實無理由。
六、綜上所述，被上訴人依兩造所訂勞動契約，請求上訴人給付九十年十一月之薪資
    七萬零二百一十八元、及九十年三月超飛加班費八千五百元，合計為七萬八千七
    百一十八元，及自起訴狀繕本送達翌日（即九十二年八月十二日）起，至清償日
    止，按年息百分之五計算之利息，為有理由，應予准許。原審就此部分為被上訴
    人勝訴之判決及命為假執行，核無違誤，上訴人仍執陳詞指摘原判決不當，提起
    上訴求予廢棄改判，實無理由，應駁回其上訴。
七、本件事證已臻明確，兩造其餘攻擊防禦方法及舉證，經審酌後核與本件判決結果
    無影響，爰不逐一論述，附此敘明。
據上論結，本件上訴為無理由，依民事訴訟法第四百三十六條之一第三項、第四百六
十三條、第三百八十五條第一項、第四百四十九條第一項、第七十八條，判決如主文
。
中　　　華　　　民　　　國　　九十三　　年　　　十　　　月　　二十二　　日
　　　　　　　　　　　　　　　　　臺灣臺中地方法院勞工法庭
~B審判長法官　張瑞蘭
~B　　　法官  洪堯讚
~B      法官  王金洲
右為正本，係照原本作成。
本判決不得上訴。
中　　　華　　　民　　　國　　九十三　　年　　　十　　　月　　二十二　　日
~B法院書記官
